臺灣高等法院民事判決
                                      108年度上字第156號
上  訴  人  黃文志  
            黃文釧  
            黃陳阿色

共      同
訴訟代理人  蘇志倫律師
追加  原告  黃鈺雯  
            黃惠娟  
被  上訴人  李文生  

訴訟代理人  蔡育盛律師
複  代理人  李冠衡律師
            張韶庭律師
參  加  人  臺灣宜蘭農田水利會

法定代理人  許南山  
訴訟代理人  陳倉富律師
上列當事人間請求所有權移轉登記等事件，上訴人對於中華民國
107 年11月29日臺灣宜蘭地方法院106 年度訴字第417 、463號
第一審判決提起上訴，黃鈺雯、黃惠娟並追加為原告，且為訴之
變更，本院於中華民國108 年12月18日言詞辯論終結，判決如下
：
    主      文
追加及變更之訴均駁回。
追加及變更之訴訴訟費用由上訴人及追加原告連帶負擔。 
    事實及理由
一、按當事人於第二審為訴之變更或追加，非經他造同意，不得為之，但請求之基礎事實同一者；該訴訟標的對於數人必須合一確定時，追加其原非當事人之人為當事人者，不在此限，民事訴訟法第446 條第1 項、第255 條第1 項第2、5 款定有明文。上訴人起訴主張伊等之被繼承人黃圳和分別於民國71年1 月3 日、72年底至73年初某日，向被上訴人之被繼承人李榮庚購買宜蘭縣○○鄉○○段000 地號土地（下稱系爭土地）應有部分4 分之1 （下稱系爭4 分之1 持分）、10分之1 （下稱系爭10分之1 持分）。因系爭土地為農地，黃圳和非自耕農，暫將系爭4 分之1 及10分之1 持分（合稱系爭持分）借名登記於李榮庚名下。嗣黃圳和於100 年7 月2 日死亡，前揭借名契約因而消滅，李榮庚亦於101 年5 月11日死亡，該權利義務由黃圳和及李榮庚繼承人繼承，伊自得請求被上訴人將系爭持分移轉登記予上訴人公同共有，並將如原判決附圖（下稱附圖）編號A 及B 所示部分（下稱系爭A 、B 土地）分割予上訴人公同共有，其餘部分分割予被上訴人單獨所有。又被上訴人於另案起訴請求參加人應拆除系爭B 土地上面積65.17 平方公尺水利設施（下稱系爭水利設施），並將上開占用土地返還被上訴人，經臺灣宜蘭地方法院（下稱宜蘭地院）於104 年1 月16日以102 年度訴字第317 號（下稱第317號）判決勝訴，參加人不服提起上訴，經本院於106 年3 月7 日以104 年度上易字第314 號（下稱第314 號）判決駁回上訴確定，被上訴人據此聲請對參加人為拆屋還地之強制執行，經宜蘭地院106 年度司執字第7160號拆屋還地強制執行事件（下稱系爭執行程序）受理在案。惟伊已請求被上訴人移轉登記系爭持分予伊，並將系爭B 土地分割予伊公同共有，伊即為系爭B 土地所有人，具有排除系爭執行程序之權利等情，爰依民法第179 條、類推適用民法第541 條、第1148條、第823 條第1 項、第824 條第2 項及強制執行法第15條規定，聲明求為命：㈠、被上訴人應將系爭持分移轉登記予上訴人公同共有。㈡、兩造共有系爭土地如附圖編號A 及B 所示部分分割予上訴人公同共有，其餘部分分割予被上訴人單獨所有。㈢、系爭執行程序應予撤銷之判決。嗣於第二審程序，上訴人主張因本件訴訟標的對於黃圳和全體繼承人有合一確定之必要，因而追加黃圳和其餘繼承人即黃鈺雯及黃惠娟為原告，並依同前規定，變更聲明求為命㈠、被上訴人應將系爭持分移轉登記予上訴人及追加原告公同共有。㈡、兩造共有系爭土地如附圖編號A 及B 所示部分分割予上訴人及追加原告公同共有，其餘部分分割予被上訴人單獨所有。㈢、系爭執行程序應予撤銷之判決。查黃圳和之繼承人分別為上訴人及追加原告共5 人乙情，有戶籍謄本及繼承系統表在卷可稽（原審106 年度訴字第417 號，下稱第417 號，該卷一第30至32頁、本院卷二第197 、203 至207 頁）。則本件請求按上訴人及追加原告之主張，為繼承黃圳和之權利，於黃圳和之全體繼承人間應合一確定，即有必要追加黃鈺雯及黃惠娟為原告。且應受判決事項之聲明已有變更，均本於主張繼承黃圳和就前開借名登記所生權利而為請求，基礎事實同一。是上開訴之追加及變更，核與前揭規定相符，應予准許。又上訴人在第二審就本訴為上開訴之變更既經准許，其原訴因變更之訴合法而視為撤回，本院僅就變更之訴裁判，合先敘明。
二、上訴人及追加原告主張：黃圳和與李榮庚於71年1 月3 日簽
    訂不動產買賣預約書（下稱系爭預約書），由黃圳和向李榮
    庚購買系爭4 分之1 持分。另於72年底至73年初，黃圳和與
    李榮庚簽訂買賣契約書，由李榮庚將系爭10分之1 持分出賣
    予黃圳和。然因系爭土地係農地，黃圳和非自耕農，致系爭
    持分無法辦理所有權移轉登記及分割，雙方約定於辦理移轉
    登記前，系爭持分均借名登記於李榮庚名下。嗣黃圳和於10
    0 年7 月2 日死亡，前揭借名契約因而消滅，李榮庚亦於10
    1 年5 月11日死亡，該借名登記契約之權利義務分由兩造所
    繼承，而系爭土地並由被上訴人繼承，被上訴人應將系爭持
    分移轉登記予伊等公同共有。因此，系爭土地為兩造共有，
    無不能分割情形或特約，伊即得請求分割系爭土地。又被上
    訴人於另案起訴請求參加人應拆除系爭水利設施，並將占用
    之土地返還被上訴人，經第317 號判決勝訴，參加人不服提
    起上訴，經第314 號判決駁回上訴確定，被上訴人據此聲請
    對參加人為拆屋還地之強制執行，經系爭執行程序受理在案
    。惟伊等已請求被上訴人移轉登記系爭持分予伊等公同共有
    ，並將系爭B 土地分割予伊等公同共有，伊等即為系爭B 土
    地所有人，有足以排除強制執行之權利等情。爰依民法第17
    9 條、類推適用民法第541 條、第1148條、第823 條第1 項
    、第824 條第2項及強制執行法第15條規定，求為命被上訴
    人應將系爭持分所有權，移轉登記予伊等公同共有；兩造共
    有系爭土地如附圖編號A 及B 所示部分分割予伊等公同共有
    ，其餘部分分割予被上訴人單獨所有；系爭執行應予撤銷之
    判決。上訴人及追加原告之變更及追加之訴聲明：㈠、被上
    訴人應將系爭持分移轉登記予上訴人及追加原告公同共有。
    ㈡、兩造共有系爭土地如原判決附圖編號A 及B 所示部分分
    割予上訴人及追加原告公同共有，其餘部分分割予被上訴人
    單獨所有。㈢、系爭執行程序應予撤銷。
三、被上訴人則以：黃圳和與李榮庚間就系爭持分並無借名登記
    契約，亦未買賣系爭10分之1 持分。縱認得請求移轉登記系
    爭持分，亦罹於15年之請求權時效，伊得拒絕給付。又系爭
    土地經重測後仍屬農業用地，不得解除套繪管制，無從請求
    裁判分割。再者，上訴人及追加原告非系爭B 土地所有人，
    無排除強制執行之權利等語，資為抗辯。並答辯聲明：追加
    及變更之訴均駁回。
四、黃圳和為黃文志及黃文釧之父親、黃陳阿色之配偶，黃圳和
    於100 年7 月2 日死亡，上訴人及追加原告為黃圳和全體繼
    承人。又李榮庚為被上訴人父親，李榮庚於101 年5 月11日
    死亡，被上訴人及訴外人李簡好、李文長、李文鴻、李淑美
    為李榮庚之繼承人，而系爭土地於101 年10月15日以分割繼
    承為原因，登記為被上訴人所有。再者，被上訴人於另案起
    訴請求參加人應拆除系爭水利設施，並將占用之土地返還被
    上訴人，經第317 號判決勝訴，參加人不服提起上訴，經第
    314 號判決駁回上訴確定，被上訴人據此聲請對參加人為拆
    屋還地之強制執行，為系爭執行程序受理在案等事實，為兩
    造所不爭執（本院卷二第188 、285 頁），並有繼承系統表
    及戶籍謄本、系爭土地登記謄本、宜蘭縣宜蘭地政事務所10
    2年12月24日土地複丈成果圖、第314 號判決及確定證明書
    在卷可參（第417 號卷一第34至48頁、第33頁，本院卷二第
    205 至207 頁、本院卷一第29頁、原審106 年度訴字第463 
    號【下稱第463 號】卷第4 頁、第417 號卷一第12至17頁、
    第463 卷第57頁），且經本院調閱第317號及第314號事件與
    系爭執行程序卷宗核閱明確，堪信為真實。
五、上訴人及追加原告主張黃圳和向李榮庚買受系爭持分，並借
    名登記於李榮庚名下，於黃圳和死後，前開借名契約消滅，
    嗣於李榮庚死後，該契約之權利義務為兩造所繼承，被上訴
    人亦繼承取得系爭土地，伊依民法第179 條、類推適用民法
    第541 條、第1148條規定，請求被上訴人應將系爭持分移轉
    登記予伊等公同共有，而伊等既為系爭持分所有人，即得依
    民法第823 條第1 項、第824 條第2 項規定，請求分割系爭
    土地，且依強制執行法第15條規定，撤銷系爭執行程序等情
    ，為被上訴人所否認，並以前詞置辯。經查：
㈠、按所謂借名登記契約，係指當事人約定，一方（借名者）經
    他方（出名者）同意，而就屬於一方現在或將來之財產，以
    他方之名義，登記為所有人或其他權利人，該出名者僅為名
    義上之所有權人，實質上仍由借名者享有該財產之使用、收
    益及處分權，並負擔因此所生之義務。是出名人與借名者間
    應有借名登記之意思表示合致，始能成立借名登記契約，主
    張借名登記者，應就該借名登記之事實負舉證責任。查：
１、上訴人及追加原告主張黃圳和與李榮庚於71年1 月3 日簽訂
    系爭預約書，約定由黃圳和向李榮庚購買系爭4 分之1持分
    乙情，為被上訴人不爭執（本院卷一第200 頁），並有系爭
    預約書在卷可考（第417 號卷一第9 至11頁、本院卷二第19
    0-1 至190-9 頁）。觀諸系爭預約書第4 條第2 項記載：「
    四、雙方履行細則：…㈡乙方（即李榮庚）應於能辦理產權分
    割時隨即將買賣不動產移轉過戶登記之印鑑證明壹份有關本
    買賣不動產證明文件土地所有權狀壹份，登記委託書、買賣
    所有權移轉契約書、契稅申報書、增值稅申報書，及一切必
    需補充文件，集齊交付雙方委託之登記代理人萬永樹同時，
    甲方（即黃圳和）或指定承受產權之人亦應隨時交付必需書
    件會章向有關機關聲請過戶登記，雙方均不得推諉。經辦所
    有權移轉過戶經程中仍需乙方補正蓋章或補付文件時乙方應
    隨即補正蓋章及補付有關必須文件。」，僅約定系爭土地於
    得辦理產權分割時，李榮庚應檢附必要文件辦理移轉登記，
    均未提及借名登記乙事。證人黃宗德證稱伊為地政士，系爭
    預約書為伊辦理，當時因農地不能細分，才會約定在辦理移
    轉以前先暫時寄在賣方名下，有跟雙方講，雙方沒有意見才
    會蓋章；因為礙於法令不能辦移轉，所以暫時借名登記在李
    榮庚名下（本院卷二第9 至12頁、第14至15頁、第417 號卷
    一第80至82頁）。然而，黃宗德前開證述存有借名登記約定
    云云，未見記載於系爭預約書內。且黃宗德證述：「（問：
    約定當時，黃圳和及李榮庚是否了解借名登記是什麼效果？
    ）他們是否懂我不知道，但我都有說明清楚目前不能移轉，
    先登記在你名下，等能夠移轉時馬上就要轉給他。」、「（
    問：上開約定當時，你了解的借名登記是什麼意思？）法律
    不能移轉時，先寄在他的名下。」、「（問：上開約定當時
    ，你了解的借名登記是什麼效果？）我也不知道，就是放在
    別人名下，就像我們兩人共同買，但先放在你名下，類似應
    該就是這樣。」、「（問：當時借名登記的約定，有無寫在
    書面上？）書面上沒有，我就跟他們講，現在不能轉，先寄
    放在你名下，就這樣。」、「（問：你所說的借名登記的約
    定與系爭不動產買賣預約書的約定，是否為同時約定的？）
    那是同時進行，簽約同時講好。」、「（問：為何買賣就知
    道要寫在系爭預約書上，借名登記就不也一樣寫在書面上？
    ）我就是口頭上告訴他，至於書面上面沒有載明，我當時有
    跟他們說明能夠轉就要轉，不能移轉時先寄放在他名下。」
    （本院卷二第10至12頁）。則黃宗德既自陳其不知何謂借名
    登記，亦不清楚黃圳和及李榮庚是否明白其意，所舉事例亦
    為兩人共同購買土地後暫先登記於一方，與黃圳和及李榮庚
    分屬買、賣對造之情事不合。況如當時買賣雙方另有借名登
    記之意，為何既已簽立系爭預約書，將各該買賣約款形諸於
    文字，卻疏漏將借名登記此一重要之點載明於系爭預約書。
    且黃圳和係向李榮庚購買系爭4 分之1持分，僅須待法令許
    可後，即得辦理，則除系爭預約書之買賣關係外，實無必要
    另為約定借名登記乙事。況黃宗德於106年7月4日書立之聲
    明書，亦僅說明黃圳和及李榮庚洽淡買賣系爭4分之1持分（
    第417號卷一第147頁），均未提及存有借名登記約定乙事。
    是黃宗德證述存有前揭借名登記契約云云，實無可信。上訴
    人及追加原告又主張如無借名登記關係存在，李榮庚何以在
    系爭土地上起造門牌號碼宜蘭縣○○鄉○○路00號建物（下稱第
    68號建物）後，再出售予黃陳阿色云云，並以建築改良物買
    賣所有權移轉契約書為證（第417 號卷一第18頁）。惟李榮
    庚既與黃圳和簽立系爭預約書，將系爭4 分之1 持分出售予
    黃圳和，則於系爭土地上起造第68號建物後，再行出售予黃
    圳和之妻即黃陳阿色，亦有可能係先交予買受人家族使用，
    未必然等同李榮庚與黃圳和間存有借名登記關係。上訴人及
    追加原告再主張係因有前開借名登記關係，所以黃圳和於簽
    約時，即給付全數價金，並支付高於當時市場行情之每坪價
    格3,000 元云云。惟應付價金之數額及支付時期為何，繫諸
    於買賣雙方如何議約，原因多端，上訴人及追加原告未舉證
    前述情事與借名登記關係間之必然性，即無可信。此外，被
    上訴人於另案起訴請求參加人拆除系爭B 土地上建物，經第
    317 號及第314 號事件審理中，上訴人均未主張黃圳和及李
    榮庚間存有前述借名登記關係乙事，亦為上訴人所不爭執（
    本院卷二第219 頁）。如確有上述借名登記關係存在，何以
    上訴人於上開事件中均未主張此項重要攻防方法。上訴人及
    追加原告主張前揭事件攻防重心在於系爭預約書之真偽，因
    而未為主張云云，實無可信。因此，上訴人及追加原告前開
    主張，自無可採。
２、上訴人及追加原告主張於72年底至73年初時，黃圳和再向李
    榮庚購買系爭10分之1 持分，因同為農地而無法移轉，所以
    先借名登記於李榮庚名下云云。查黃宗德固證稱黃圳和為將
    參加人原水路加蓋，因此再向李榮庚購買系爭10分之1 持分
    ，與參加人交換灌溉水路用地，也有借名登記約定云云（本
    院卷二第13至14頁、第417 號卷一第82至83頁）。惟黃宗德
    證述該次買賣有寫書面（本院卷二第14頁），上訴人及追加
    原告卻未能提出如系爭4 分之1 持分之系爭預約書，已難判
    斷黃圳和及李榮庚當時有無商議借名登記乙事。又如因法令
    限制致無從辦理分割及移轉，買賣雙方僅須約定得移轉及分
    割時即為辦理，何須另為借名登記之約定。上訴人及追加原
    告前述主張，悖於常情。況證人陳永錰證稱伊為農田水利會
    代表，72年間，農田水利會水溝遭黃圳和加蓋、放東西影響
    流通，要求黃圳和拆除回復原狀後，黃圳和表示願提供新水
    路給農田水利會使用，不知道新的水路是誰的，只知道黃圳
    和有說過已經喬好了一坪3,000 元，請黃代書來寫等語（第
    417號卷一第180 至181 頁）。亦未見黃圳和表示與李榮庚
    間有何借名登記關係。是上訴人及追加原告未舉證證明黃圳
    和及李榮庚就系爭10分之1持分存有借名登記契約，自無可
    信。
３、從而，上訴人及追加原告主張黃圳和與李榮庚間就系爭持分
    存有借名登記契約云云，並無可取。則既無前開借名登記法
    律關係，上訴人及追加原告主張於該借名登記法律關係消滅
    後，依民法第179 條、類推適用民法第541 條、第1148條規
    定，請求被上訴人移轉登記系爭持分予上訴人及追加原告公
    同共有云云，即不可採。
㈡、次按各共有人，除法令另有規定外，得隨時請求分割共有物
    。但因物之使用目的不能分割或契約訂有不分割之期限者，
    不在此限。民法第823 條第1 項定有明文。查系爭土地所有
    人登記為被上訴人，權利範圍全部乙情，有登記謄本在卷可
    考（第417 號卷一第33頁）。則系爭土地迄今仍為被上訴人
    單獨所有，上訴人及追加原告既非系爭土地共有人，即與前
    開規定所示要件不符，且上訴人及追加原告亦未證明就系爭
    土地存有前揭借名登記契約，即不得請求移轉登記為系爭土
    地共有人，自無從依前開規定請求裁判分割系爭土地。
㈢、再按第三人就執行標的物有足以排除強制執行之權利者，得
    於強制執行程序終結前，向執行法院對債權人提起異議之訴
    ；如債務人亦否認其權利時，並得以債務人為被告，強制執
    行法第15條固定有明文。惟此所謂就執行標的物有足以排除
    強制執行之權利者，係指對於執行標的物有所有權、典權、
    留置權、質權存在情形之一者而言。查系爭土地所有人登記
    為被上訴人乙情，有登記謄本在卷可考（第417 號卷一第33
    頁）。則上訴人及追加原告既非系爭土地所有人，亦未舉證
    對於系爭土地另有上述足以排除強制執行之權利，況上訴人
    及追加原告復未證明就系爭土地存有前揭借名登記契約，即
    不得請求移轉登記為系爭土地共有人，無排除系爭執行程序
    之權利。是上訴人及追加原告無從依前開規定，請求撤銷系
    爭執行程序。
六、綜上所述，上訴人及追加原告依民法第179 條、類推適用民
    法第541 條、第1148條、第823 條第1 項、第824 條第2 項
    及強制執行法第15條規定，請求上訴人應將系爭持分所有權
    ，移轉登記予上訴人及追加原告公同共有；兩造共有系爭土
    地如附圖編號A 及B 所示部分分割予上訴人及追加原告公同
    共有，其餘部分分割予被上訴人單獨所有；系爭執行程序應
    予撤銷云云，為無理由，應予駁回。
七、本件事證已臻明確，兩造其餘之攻擊或防禦方法及所用之證
    據，經本院斟酌後，認為均不足以影響本判決之結果，爰不
    逐一論列，附此敘明。
八、據上論結，本件追加及變更之訴均無理由，依民事訴訟法第
    78條、第85條第2項，判決如主文。
中　　華　　民　　國　 108　　年　　12　　月　　31　　日
                   民事第十四庭    
                        審判長法  官  邱靜琪
                              法  官  林佑珊
                              法  官  藍家偉 
正本係照原本作成。
如不服本判決，應於收受送達後20日內向本院提出上訴書狀，其
未表明上訴理由者，應於提出上訴後20日內向本院補提理由書狀
（均須按他造當事人之人數附繕本）上訴時應提出委任律師或具
有律師資格之人之委任狀；委任有律師資格者，另應附具律師資
格證書及釋明委任人與受任人有民事訴訟法第466 條之1第1項但
書或第2項（詳附註）所定關係之釋明文書影本。如委任律師提
起上訴者，應一併繳納上訴審裁判費。
中　　華　　民　　國　　109 　年　　1 　　月　　2 　　日
                              書記官  戴伯勳
附註：
民事訴訟法第466條之1（第1項、第2項）：
對於第二審判決上訴，上訴人應委任律師為訴訟代理人。但上訴
人或其法定代理人具有律師資格者，不在此限。
上訴人之配偶、三親等內之血親、二親等內之姻親，或上訴人為
法人、中央或地方機關時，其所屬專任人員具有律師資格並經法
院認為適當者，亦得為第三審訴訟代理人。